【裁判字號】    98,訴,1094
【裁判日期】    981117
【裁判案由】    債務人異議之訴
【裁判全文】
臺灣板橋地方法院民事判決              98年度訴字第1094號
原      告  丙○○
被      告  呂居謙即蘇麗卿之.
            呂紹榮即蘇麗卿之.
兼上2人
法定代理人  呂勝雄即蘇麗卿之.
共      同
訴訟代理人  張曼隆律師
            乙○○
上列當事人間請求債務人異議之訴事件，本院於民國98年10月27
日言詞辯論終結，判決如下：
    主      文
本院98年度司執字第24420 號清償債務事件所為之強制執行程序
，應予撤銷。
訴訟費用由被告負擔。
    事實及理由
一、原告起訴主張：其與本院98年度司執字第24420 號強制執行
    程序之執行名義債權人蘇麗卿（已歿），未曾相識或有任何
    接觸往來，亦無債務關係，係受強制執行扣押財產，才知悉
    有此案件，其先前也未收到支付命令，應由被告證明借貸關
    係存在。且該支付命令皆按年息6%計息，而非一般消費借貸
    5%利息，顯然83年間蘇麗卿係以票款聲請，非消費借貸，縱
    該執行名義存在，有效性僅5年，現已罹於時效。爰依強制
    執行法第14條第1項之規定，於本院98年度司執字第24420號
    強制執行程序尚未終結前，提起債務人異議之訴，求為判決
    如主文所示等語。
二、被告則以：其等之被繼承人蘇麗卿對原告擁有借款債權，原
    告係透過訴外人姚清池（現已更名為甲○○）向蘇麗卿借款
    ，該借款債權經法院核發支付命令，分別於83年9 月23日及
    84 年1月11日確定在案。原告主張與蘇麗卿無往來或債務關
    係，無論是否屬實，屬執行名義成立前之事由，而執行名義
    成立後原告並無任何消滅或妨礙被告請求之事由發生，提起
    本件訴訟與強制執行法第14條之規定不合。原告對支付命令
    既未於法定期間內異議而告確定，即有如確定判決相同效力
    ，原告稱未收到支付命令云云不足採信等語，資為抗辯，並
    答辯聲明：原告之訴駁回。
三、查臺灣臺北地方法院83年促字第15243號支付命令，諭令本
    件原告應向債權人蘇麗卿清償新臺幣（下同）57萬2000元及
    自83年7月30日起至清償日止依年息6%計算之利息；另同法
    院83年促字第21148號支付命令，諭令本件原告應向蘇麗卿
    清償80萬5600元及自83年9月5日起至清償日止依年息6%計算
    之利息，上開2支付命令均已確定，並由被告以繼承蘇麗卿
    上開支付命令債權之事實，執為本院98年度司執字第24420
    號強制執行事件之執行名義等情，業經本院職權調取上開執
    行卷宗核閱屬實。復查上開執行名義原債權人蘇麗卿，已於
    91年10月4日死亡，被告3人為其繼承人，有其戶籍謄本及繼
    承系統表在卷足憑。
四、按執行名義成立後，如有消滅或妨礙債權人請求之事由發生
    ，債務人得於強制執行程序終結前，向執行法院對債權人提
    起異議之訴。強制執行法第14條第1項前段定有明文。故債
    務人異議之訴，須以其主張消滅或妨礙債權人請求之事由係
    發生於執行名義成立後者始得為之，若其主張此項事由在執
    行名義成立之前即已存在，則為執行名義之裁判縱有不當，
    亦非異議之訴所能救濟。若執行名義無確定判決同一之效力
    者，於執行名義成立前，如有債權不成立或消滅或妨礙債權
    人請求之事由發生，債務人亦得於強制執行程序終結前提起
    異議之訴，強制執行法第14條第2項亦定有明文。末按，債
    務人對於支付命令未於法定期間提出異議者，支付命令與確
    定判決有同一之效力，此為民事訴訟法第521條所明定。故
    債務人對於以具有確定判決同一效力之支付命令為執行名義
    所為之強制執行程序，僅得依據強制執行法第14條第1項提
    起債務人異議之訴以為救濟，而不得依同條第2項規定，以
    執行名義成立前有債權不成立或消滅或妨礙債權人請求之事
    由發生，提起債務人異議之訴。
五、本件原告主張其與執行名義原債權人蘇麗卿間，不曾相識或
    有任何接觸往來，亦無債務關係，應由被告證明借貸關係存
    在之情，縱其所述無借貸給付法律關係屬實，然其所指借貸
    事由在上開執行名義成立前即已存在，則為執行名義之裁判
    縱有不當，亦非異議之訴所能救濟。
六、惟原告另主張上開支付命令皆按年息6%計息，非一般消費借
    貸之5%計息，顯然83年間蘇麗卿係以票款債權聲請核發支付
    命令，縱該執行名義存在，有效性僅5年，現已罹於時效，
    有消滅或妨礙債權人請求之事由發生等語。本件被告就關於
    執行名義之支付命令，究竟係以借貸債權或支票債權為由聲
    請法院核發，其先後陳述不一，或稱金錢借貸關係（見本院
    卷第15頁），或稱以支票主張核發支付命令（見本院卷第59
    頁），經本院函查核發支付命令之臺灣臺北地方法院，據覆
    上開83年促字第15243號、83年促字第21148號2支付命令卷
    ，均已逾保存年限函准銷燬，有該院98年10月2日函在卷可
    稽（見本院卷第49頁），是無從調取原卷調查支付命令債權
    為何。然參酌原告所述上開2支付命令所命給付，皆按年息
    6%計息之情，且被告於本件訴訟中提出與支付命令債權內容
    相同之支票影本2張在卷（見本院卷第40、41頁），惟其未
    能提出表彰借貸債權之證據，本院依經驗法則，並斟酌上開
    全辯論意旨，判斷原告所述83年間蘇麗卿係以票款債權聲請
    核發支付命令之情，應屬真實可採信。
七、故本件被告就前述支付命令所對原告享有之支票債權，其時
    效期間原為1年，因被告就該等支票債權對原告取得之支付
    命令，有等同於確定判決之效力，是依民法第137條之規定
    ，其時效於該支付命令確定日後重行起算，且時效期間變更
    為5年，參照本院98年度司執字第24420號強制執行卷內所附
    核發支付命令確定證明書，本件執行名義之支票債權，至遲
    亦於89年1月11日即已時效期間屆滿之情，應足認定。惟查
    ，本件被告係於其後98年4月1日，始持該2支付命令對原告
    聲請強制執行，是本件就前述支付命令所示支票債權之請求
    權，於被告聲請前述之執行程序時已罹於時效而消滅，本件
    原告所為時效消滅之抗辯，足以成立。
八、從而，原告於強制執行程序終結前，主張執行名義成立後，
    有消滅或妨礙債權人請求之事由發生，提起本件債務人異議
    之訴，請求撤銷本院98年度司執字第24420號強制執行事件
    之執行程序，即有理由，應予准許。本件事證已臻明確，兩
    造其餘攻擊防禦方法，核與判決結果無影響，爰不一一論述
    ，併此敘明。
九、結論：原告之訴為有理由，依民事訴訟法第78條，判決如主
    文。
中    華    民    國    98    年    11    月    17    日
                  民事第二庭    法  官  陳財旺
以上正本係照原本作成
如對本判決上訴，須於判決送達後20日內向本院提出上訴狀
中    華    民    國    98    年    11    月    17    日
                                書記官  孫國慧

司法院資訊處製作；財團法人民間司法改革基金會備份。
